---
title: "Arima"
author: "Rafy Al Fatih"
date: "2026-09-30"
output: 
  html_document:
    toc: true
    toc_float: true
---

```{r}
library(readr)
library(tseries)
library(forecast)
library(MASS)
library(lmtest)
library(TSA)
library(ggplot2)
```

# Import Data
```{r}
data <- read_csv(
  "https://raw.githubusercontent.com/Rafy-M/mpdw/refs/heads/main/Data/data%20mpdw.csv"
)
data
y <- as.numeric(data$`Monthly Anomaly`)

data.ts <- ts(
  y,
  start = c(1850, 1),
  frequency = 12
)

# plot seluruh data
plot.ts(
  data.ts,
  main = "Plot Monthly Anomaly",
  xlab = "Waktu",
  ylab = "Monthly Anomaly"
)
```
# Pembagian data train dan test
```{r}
n <- length(data.ts)
n.train <- floor(0.80 * n)

train <- window(
  data.ts,
  start = c(1850, 1),
  end = c(1988, 5)
)

test <- window(
  data.ts,
  start = c(1988, 6),
  end = c(2023, 1)
)

length(train)
cat("Jumlah data train: ", length(train), "\n")
length(test)
cat("Jumlah data test: ", length(test), "\n")

# cek periode
start(train)
cat("Periode data train mulai: ", start(train), "\n")
end(train)
cat("Periode data train selesai: ", end(train), "\n")

start(test)
cat("Periode data test mulai: ", start(test), "\n")
end(test)
cat("Periode data test selesai: ", end(test), "\n")
```

```{r}
plot(
  train,
  main = "Data Train Monthly Anomaly",
  xlab = "Waktu",
  ylab = "Monthly Anomaly"
)

plot(
  test,
  main = "Data Test Monthly Anomaly",
  xlab = "Waktu",
  ylab = "Monthly Anomaly"
)
```

# Cek Stasioneritas

## Dalam rataan
```{r}
acf(
  train,
  main = "ACF Data Train"
)

# ADF
adf.train <- adf.test(train)

adf.train
```
Karena p-value < 0.05, maka data train stasioner dalam rataan.

## Dalam ragam
```{r}
index <- 1:length(train)

# cek minimum
min(train)

# konstanta penggeser
c <- abs(min(train)) + 1

train.shift <- train + c

min(train.shift)

bc <- boxcox(
  train.shift ~ index,
  lambda = seq(-2, 2, by = 0.1)
)

plot(bc)
```
Interval berada pada angka 1, sehingga tidak perlu dilakukan transformasi. Data train stasioner dalam ragam.

# Identifikasi Model 
```{r}
acf(
  train,
  lag.max = 30,
  main = "ACF Data Train"
)

pacf(
  train,
  lag.max = 30,
  main = "PACF Data Train"
)

# EACF
eacf(train)
```

```{r}
model_100 <- Arima(
  train,
  order = c(1,0,0),
  method = "ML"
)

model_200 <- Arima(
  train,
  order = c(2,0,0),
  method = "ML"
)

model_001 <- Arima(
  train,
  order = c(0,0,1),
  method = "ML"
)

model_002 <- Arima(
  train,
  order = c(0,0,2),
  method = "ML"
)

model_101 <- Arima(
  train,
  order = c(1,0,1),
  method = "ML"
)

model_102 <- Arima(
  train,
  order = c(1,0,2),
  method = "ML"
)

model_201 <- Arima(
  train,
  order = c(2,0,1),
  method = "ML"
)

model_202 <- Arima(
  train,
  order = c(2,0,2),
  method = "ML"
)

model_203 <- Arima(
  train,
  order = c(2,0,3),
  method = "ML"
)

coeftest(model_100)
coeftest(model_200)
coeftest(model_001)
coeftest(model_002)
coeftest(model_101)
coeftest(model_102)
coeftest(model_201)
coeftest(model_202)
coeftest(model_203)
```

## lihat perbandigan
```{r}
AIC_table <- data.frame(
  Model = c(
    "ARIMA(1,0,0)",
    "ARIMA(2,0,0)",
    "ARIMA(0,0,1)",
    "ARIMA(0,0,2)",
    "ARIMA(1,0,1)",
    "ARIMA(1,0,2)",
    "ARIMA(2,0,1)",
    "ARIMA(2,0,2)",
    "ARIMA(2,0,3)"
  ),
  
  AIC = c(
    AIC(model_100),
    AIC(model_200),
    AIC(model_001),
    AIC(model_002),
    AIC(model_101),
    AIC(model_102),
    AIC(model_201),
    AIC(model_202),
    AIC(model_203)
  )
)

AIC_table[order(AIC_table$AIC), ]
```
Berdasarkan nilai AIC, model terbaik adalah ARIMA(2,0,1) dengan nilai AIC sebesar -880.0729	

# Analisis Residual
```{r}
model.final <- model_201

res <- residuals(model.final)

# Plot residual
plot(
  res,
  main = "Residual ARIMA(2,0,1)",
  ylab = "Residual",
  xlab = "Waktu"
)

# ACF residual
acf(
  res,
  main = "ACF Residual ARIMA(2,0,1)"
)

# PACF residual
pacf(
  res,
  main = "PACF Residual ARIMA(2,0,1)"
)
```
```{r}
Box.test(
  res,
  lag = 20,
  type = "Ljung-Box",
  fitdf = 3
)

Box.test(
  res^2,
  lag = 20,
  type = "Ljung-Box",
  fitdf = 3
)

t.test(res, mu = 0)

ks.test(
  as.numeric(scale(res)),
  "pnorm"
)

qqnorm(res)
qqline(res)
```
# Analisis residual model baru
```{r}
model.final <- model_201

# Residual
res <- residuals(model.final)

# Plot residual
plot(
  res,
  main = "Residual ARIMA(2,0,1)",
  xlab = "Waktu",
  ylab = "Residual"
)

# ACF residual
acf(
  res,
  lag.max = 30,
  main = "ACF Residual ARIMA(2,0,1)"
)

# PACF residual
pacf(
  res,
  lag.max = 30,
  main = "PACF Residual ARIMA(2,0,1)"
)
```
```{r}
lb.res <- Box.test(
  res,
  lag = 20,
  type = "Ljung-Box",
  fitdf = 3
)

lb.res

lb.res2 <- Box.test(
  res^2,
  lag = 20,
  type = "Ljung-Box",
  fitdf = 3
)

lb.res2

t.test(res, mu = 0)
```
```{r}
qqnorm(
  res,
  main = "QQ Plot Residual ARIMA(2,0,1)"
)

qqline(res)

ks.test(
  as.numeric(scale(res)),
  "pnorm"
)
```
```{r}
cat("Ljung-Box residual p-value:",
    lb.res$p.value, "\n")

cat("Ljung-Box residual kuadrat p-value:",
    lb.res2$p.value, "\n")

cat("Uji t residual p-value:",
    t.test(res, mu = 0)$p.value, "\n")

cat("KS normalitas p-value:",
    ks.test(as.numeric(scale(res)), "pnorm")$p.value, "\n")
```

# Cek Overfitting
```{r}
model_301 <- Arima(
  train,
  order = c(3,0,1),
  method = "ML"
)

model_202 <- Arima(
  train,
  order = c(2,0,2),
  method = "ML"
)
coeftest(model_301)
coeftest(model_202)

AIC_overfit <- data.frame(
  Model = c(
    "ARIMA(2,0,1)",
    "ARIMA(3,0,1)",
    "ARIMA(2,0,2)"
  ),
  AIC = c(
    AIC(model.final),
    AIC(model_301),
    AIC(model_202)
  )
)

AIC_overfit[order(AIC_overfit$AIC), ]
```
ARIMA(2,0,1) dipertahankan sebagai model final karena memiliki nilai AIC paling rendah dibandingkan model overfit ARIMA(3,0,1) dan ARIMA(2,0,2), serta seluruh parameternya signifikan. Penambahan orde AR atau MA tidak memberikan perbaikan model berdasarkan AIC dan justru menghasilkan parameter yang tidak signifikan pada model yang lebih kompleks.

# Forecasting
```{r}
model.final <- model_201

forecast.final <- forecast(
  model.final,
  h = length(test)
)

hasil_arima <- data.frame(
  Waktu = time(test),
  Aktual = as.numeric(test),
  Forecast = as.numeric(forecast.final$mean)
)

ggplot(
  hasil_arima,
  aes(x = Waktu)
) +
  geom_line(
    aes(
      y = Aktual,
      color = "Aktual"
    ),
    linewidth = 0.7
  ) +
  geom_line(
    aes(
      y = Forecast,
      color = "Forecast ARIMA"
    ),
    linewidth = 0.7
  ) +
  labs(
    title = "Forecast ARIMA(2,0,1)",
    x = "Tahun",
    y = "Monthly Anomaly",
    color = "Keterangan"
  ) +
  theme_minimal() +
  theme(
    legend.position = "bottom"
  )

```

```{r}
ggplot(
  hasil_arima,
  aes(x = Waktu)
) +
  geom_line(
    aes(
      y = Aktual,
      color = "Aktual"
    ),
    linewidth = 0.7
  ) +
  geom_line(
    aes(
      y = Forecast,
      color = "Forecast ARIMA"
    ),
    linewidth = 0.7
  ) +
  labs(
    title = "Forecast ARIMA(2,0,1)",
    x = "Waktu",
    y = "Monthly Anomaly",
    color = "Keterangan"
  ) +
  theme_minimal() +
  theme(
    legend.position = "bottom"
  )
```

## Evaluasi Model   
```{r}
forecast_value <- as.numeric(forecast.final$mean)
actual_value <- as.numeric(test)

# RMSE
RMSE <- sqrt(
  mean((actual_value - forecast_value)^2)
)

# MAE
MAE <- mean(
  abs(actual_value - forecast_value)
)

RMSE
MAE
```

# Coba betulin
```{r}
n <- length(data.ts)
n.train <- floor(0.80 * n)

train <- window(
  data.ts,
  start = c(1850, 1),
  end = c(1988, 5)
)

test <- window(
  data.ts,
  start = c(1988, 6),
  end = c(2023, 1)
)

length(train)
length(test)

start(train)
end(train)

start(test)
end(test)
```

```{r}
acf(
  train,
  lag.max = 60,
  main = "ACF Data Train"
)

pacf(
  train,
  lag.max = 60,
  main = "PACF Data Train"
)
```

```{r}
model_111_drift <- Arima(
  train,
  order = c(1,1,1),
  include.drift = TRUE,
  method = "ML"
)

model_211_drift <- Arima(
  train,
  order = c(2,1,1),
  include.drift = TRUE,
  method = "ML"
)

model_112_drift <- Arima(
  train,
  order = c(1,1,2),
  include.drift = TRUE,
  method = "ML"
)

model_212_drift <- Arima(
  train,
  order = c(2,1,2),
  include.drift = TRUE,
  method = "ML"
)

coeftest(model_111_drift)
coeftest(model_211_drift)
coeftest(model_112_drift)
coeftest(model_212_drift)
```

```{r}
AIC_diff <- data.frame(
  Model = c(
    "ARIMA(1,1,1) + drift",
    "ARIMA(2,1,1) + drift",
    "ARIMA(1,1,2) + drift",
    "ARIMA(2,1,2) + drift"
  ),
  
  AIC = c(
    AIC(model_111_drift),
    AIC(model_211_drift),
    AIC(model_112_drift),
    AIC(model_212_drift)
  )
)

AIC_diff[order(AIC_diff$AIC), ]
```

```{r}
cek_residual <- function(model) {
  
  res <- residuals(model)
  
  lb <- Box.test(
    res,
    lag = 20,
    type = "Ljung-Box",
    fitdf = length(coef(model))
  )
  
  lb2 <- Box.test(
    res^2,
    lag = 20,
    type = "Ljung-Box",
    fitdf = length(coef(model))
  )
  
  t_res <- t.test(res, mu = 0)
  
  data.frame(
    AIC = AIC(model),
    LB_Residual = lb$p.value,
    LB_Residual_Kuadrat = lb2$p.value,
    Mean_Residual = mean(res),
    P_Mean = t_res$p.value
  )
}

cek_residual(model_111_drift)
cek_residual(model_211_drift)
cek_residual(model_112_drift)
cek_residual(model_212_drift)
```

# Coba Sarima
```{r}
model_sarima_111 <- Arima(
  train,
  order = c(1,1,1),
  seasonal = c(1,0,1),
  include.drift = TRUE,
  method = "ML"
)

model_sarima_211 <- Arima(
  train,
  order = c(2,1,1),
  seasonal = c(1,0,1),
  include.drift = TRUE,
  method = "ML"
)

model_sarima_212 <- Arima(
  train,
  order = c(2,1,2),
  seasonal = c(1,0,1),
  include.drift = TRUE,
  method = "ML"
)

coeftest(model_sarima_111)
coeftest(model_sarima_211)
coeftest(model_sarima_212)
```

```{r}
AIC_sarima <- data.frame(
  Model = c(
    "SARIMA(1,1,1)(1,0,1)[12]",
    "SARIMA(2,1,1)(1,0,1)[12]",
    "SARIMA(2,1,2)(1,0,1)[12]"
  ),
  
  AIC = c(
    AIC(model_sarima_111),
    AIC(model_sarima_211),
    AIC(model_sarima_212)
  )
)

AIC_sarima[order(AIC_sarima$AIC), ]
```

```{r}
cek_residual(model_sarima_111)
cek_residual(model_sarima_211)
cek_residual(model_sarima_212)
```

# Forecast Model Sarima
```{r}
model.final <- model_sarima_211

forecast.final <- forecast(
  model.final,
  h = length(test)
)

hasil_arima <- data.frame(
  Waktu = time(test),
  Aktual = as.numeric(test),
  Forecast = as.numeric(forecast.final$mean)
)

ggplot(
  hasil_arima,
  aes(x = Waktu)
) +
  geom_line(
    aes(
      y = Aktual,
      color = "Aktual"
    ),
    linewidth = 0.7
  ) +
  geom_line(
    aes(
      y = Forecast,
      color = "Forecast ARIMA"
    ),
    linewidth = 0.7
  ) +
  labs(
    title = "Forecast SARIMA",
    x = "Tahun",
    y = "Monthly Anomaly",
    color = "Keterangan"
  ) +
  theme_minimal() +
  theme(
    legend.position = "bottom"
  )
```

## Evaluasi Model Sarima
```{r}
forecast_value <- as.numeric(forecast.final$mean)
actual_value <- as.numeric(test)

RMSE <- sqrt(
  mean((actual_value - forecast_value)^2)
)

MAE <- mean(
  abs(actual_value - forecast_value)
)

cat("RMSE :", RMSE, "\n")
cat("MAE  :", MAE, "\n")
```

