---
title: "Kelompok"
author: "Rafy Al Fatih"
date: "2026-08-28"
output: html_document
---


```{r}
library(readr)
Data_Tugas <- read_csv("C:/Users/rafya/Downloads/Data_Tugas2.csv")
```

```{r}
library("forecast")
library("graphics")
library("TTR")
library("TSA")
library("ggplot2")
```

# ambil data baris ke 40001 sampe 50000
```{r}
Data_Tugas$Datetime <- as.POSIXct(Data_Tugas$Datetime, format = "%Y-%m-%d %H:%M:%S")

Data_Tugas <- Data_Tugas[order(Data_Tugas$Datetime), ]
kelompok <- Data_Tugas[40001:50000, ]
kelompok <- kelompok[order(kelompok$Datetime), ]

nrow(kelompok)

```


```{r}
Data_Tugas.ts <- ts(kelompok$PJME_MW)
summary(Data_Tugas.ts)
```

```{r}
ts.plot(Data_Tugas.ts, main = "Konsumsi listrik", ylab = "Konsumsi listrik", xlab = "Period")
points(Data_Tugas.ts, col = "blue", pch = 20)

dev.copy(png, "plot_Data_Tugas.png")
dev.off()
```

# Moving Average
```{r}
n <- nrow(Data_Tugas)
n_train <- floor(0.8 * n)

training_ma <- Data_Tugas[1:n_train, ]
testing_ma <- Data_Tugas[(n_train + 1):n, ]

training_ma.ts <- ts(training_ma$`PJME_MW`)
testing_ma.ts <- ts(testing_ma$`PJME_MW`)
```

## Eksplorasi
```{r}
# Keseluruhan
plot(Data_Tugas.ts, main = "PJME_MW Time Series", ylab = "Anomaly", xlab = "Period")
points(Data_Tugas.ts, col = "blue", pch = 20)

# Latih
plot(training_ma.ts, main = "Training Set - PJME_MW Time Series", ylab = "Anomaly", xlab = "Period")
points(training_ma.ts, col = "blue", pch = 20)

# Uji
plot(testing_ma.ts, main = "Testing Set - PJME_MW Time Series", ylab = "Anomaly", xlab = "Period")
points(testing_ma.ts, col = "blue", pch = 20)
```

```{r}
library(ggplot2)
ggplot(Data_Tugas, aes(x = `Datetime`, y = `PJME_MW`)) +
  geom_line(color = "blue") +
  geom_point(color = "red") +
  labs(title = "PJME_MW Time Series", x = "Datetime", y = "PJME_MW") +
  theme_minimal()
```

```{r}
library(TTR)

# 1. Membuat Fungsi Pencarian
find_optimum_sma <- function(ts_data, max_n = 12) {
  # Menyiapkan kerangka data untuk menyimpan hasil
  results <- data.frame(n = integer(), MAPE = numeric(), RMSE = numeric())
  
  # Looping untuk mencoba n dari 2 hingga batas maksimal
  for (i in 2:max_n) {
    # Proses pemulusan SMA
    sma_fit <- SMA(ts_data, n = i)
    
    # Penyesuaian lag: SMA periode ke-t adalah ramalan untuk (t+1)
    aktual <- ts_data[(i+1):length(ts_data)]
    ramalan <- sma_fit[i:(length(ts_data)-1)] 
    
    # Perhitungan Error
    error <- aktual - ramalan
    mape <- mean(abs(error / aktual), na.rm = TRUE) * 100
    rmse <- sqrt(mean(error^2, na.rm = TRUE))
    
    # Menyimpan hasil setiap iterasi ke dalam tabel
    results <- rbind(results, data.frame(n = i, MAPE = mape, RMSE = rmse))
  }
  
  # 2. Menampilkan Tabel Evaluasi Lengkap
  cat("--- Hasil Evaluasi Akurasi Berbagai Nilai n ---\n")
  print(results)
  
  # 3. Mengekstrak n dengan MAPE terkecil
  best_n <- results$n[which.min(results$MAPE)]
  cat("\n============================================\n")
  cat("Nilai n optimum berdasarkan MAPE terkecil adalah:", best_n, "\n")
  cat("============================================\n")
  
  return(best_n)
}

# Eksekusi Fungsi pada data Anda
# max_n adalah batas maksimal periode yang ingin Anda uji (misal: 12 periode)
n_optimum <- find_optimum_sma(training_ma.ts, max_n = 12)

# Mengaplikasikan nilai n optimum ke model akhir Anda
data.sma_optimal <- SMA(training_ma.ts, n = n_optimum)
```

## Single Moving Average
```{r}
data.sma <- SMA(training_ma.ts, n = 5)
data.sma
```

```{r}
data.ramal <- c(NA, data.sma)
data.ramal
```


```{r}
data.gab <- cbind(aktual = c(Data_Tugas.ts), pemulusan = c(data.sma, rep(NA, 2065)), 
                  ramalan = c(data.ramal, rep(data.ramal[length(data.ramal)], 2064)))
data.gab
```

```{r}
ts.plot(data.gab, main = "Hasil Pemulusan dan Ramalan", ylab = "Anomaly", xlab = "Period")
points(data.gab[, "aktual"], col = "black", pch = 20)
lines(data.gab[, "pemulusan"], col = "blue", lwd = 2)
lines(data.gab[, "ramalan"], col = "red", lwd = 2, lty = 2)
legend("topright", legend = c("Aktual", "Pemulusan", "Ramalan"), 
       col = c("black", "blue", "red"), lty = c(1, 1, 2), lwd = 2)
```

# Akurasi Data Latih
```{r}
error_train_sma <- training_ma.ts - data.ramal[1:length(training_ma.ts)]

SSE_train_sma <- sum(error_train_sma^2, na.rm = TRUE)
MSE_train_sma <- mean(error_train_sma^2, na.rm = TRUE)
MAPE_train_sma <- mean(abs(error_train_sma / training_ma.ts), na.rm = TRUE) * 100

akurasi_train_sma <- matrix(c(
  SSE = SSE_train_sma,
  MSE = MSE_train_sma,
  MAPE = MAPE_train_sma
))

row.names(akurasi_train_sma) <- c("SSE", "MSE", "MAPE")
colnames(akurasi_train_sma) <- c("Nilai")
akurasi_train_sma

```
```{r}
library(forecast)

# Asumsi data awal:
# train_data : vektor data training (misal data 1:96)
# test_data  : vektor data testing (misal testing_ma.ts, data 97:120)
# n_ahead    : panjang periode testing (misal 24 periode)

cari_m_optimum_dma <- function(train_data, test_data, m_range = 2:8) {
  hasil_list <- list()
  n_test <- length(test_data)
  
  for (m in m_range) {
    n_train <- length(train_data)
    
    # 1. Single Moving Average
    sma <- stats::filter(train_data, rep(1/m, m), sides = 1)
    
    # 2. Double Moving Average (DMA)
    dma <- stats::filter(sma, rep(1/m, m), sides = 1)
    
    # Ambil nilai terakhir yang valid dari training
    At_last <- (2 * sma[n_train]) - dma[n_train]
    Bt_last <- (2 / (m - 1)) * (sma[n_train] - dma[n_train])
    
    # 3. Peramalan n-langkah ke depan (out-of-sample forecast untuk data testing)
    p <- 1:n_test
    forecast_test <- At_last + (Bt_last * p)
    
    # 4. Hitung Error terhadap data testing
    error_test <- test_data - forecast_test
    
    sse  <- sum(error_test^2, na.rm = TRUE)
    mse  <- mean(error_test^2, na.rm = TRUE)
    rmse <- sqrt(mse)
    mape <- mean(abs(error_test / test_data) * 100, na.rm = TRUE)
    
    hasil_list[[as.character(m)]] <- c(m = m, SSE = sse, MSE = mse, RMSE = rmse, MAPE = mape)
  }
  
  # Gabungkan hasil ke dalam dataframe
  tabel_evaluasi <- as.data.frame(do.call(rbind, hasil_list))
  rownames(tabel_evaluasi) <- NULL
  
  # Urutkan berdasarkan MAPE terkecil
  tabel_evaluasi <- tabel_evaluasi[order(tabel_evaluasi$MAPE), ]
  
  # m terbaik
  m_optimum <- tabel_evaluasi$m[1]
  
  cat("=========================================\n")
  cat("Ringkasan Evaluasi Seluruh Nilai m:\n")
  cat("=========================================\n")
  print(tabel_evaluasi)
  cat("-----------------------------------------\n")
  cat(paste0(">>> Nilai m Optimum (MAPE Terkecil): m = ", m_optimum, 
             " (MAPE: ", round(tabel_evaluasi$MAPE[1], 4), "%)\n"))
  
  return(list(tabel = tabel_evaluasi, m_opt = m_optimum))
}
m_optimum_result <- cari_m_optimum_dma(training_ma.ts, testing_ma.ts, m_range = 2:8)
```


# Akurasi data uji
```{r}
error_test.sma <- testing_ma.ts-data.gab[97:120,3]

SSE_test.sma <- sum(error_test.sma^2)
MSE_test.sma <- mean(error_test.sma^2)
MAPE_test.sma <- mean(abs((error_test.sma/testing_ma.ts*100)))

akurasi_test.sma <- matrix(c(SSE_test.sma, MSE_test.sma, MAPE_test.sma))
row.names(akurasi_test.sma)<- c("SSE", "MSE", "MAPE")
colnames(akurasi_test.sma) <- c("Akurasi m = 4")
akurasi_test.sma

```
# Double Moving Averag
```{r}
dma <- SMA(data.sma, n = 2)
At <- 2*data.sma - dma
Bt <- 2/(2-1)*(data.sma - dma)
data.dma<- At+Bt
data.ramal2<- c(NA, data.dma)

t = 1:24
f = c()

for (i in t) {
  f[i] = At[length(At)] + Bt[length(Bt)]*(i)
}

data.gab2 <- cbind(aktual = c(Data_Tugas.ts), 
                   pemulusan1 = c(data.sma,rep(NA,24)),
                   pemulusan2 = c(dma, rep(NA,24)),
                   At = c(At, rep(NA,24)), 
                   Bt = c(Bt,rep(NA,24)),
                   ramalan = c(data.ramal2, f[-1]))
data.gab2
```

```{r}
ts.plot(Data_Tugas.ts, xlab="Time Period ", ylab="Sales", main= "DMA N=2 Data Sales")
points(Data_Tugas.ts)
lines(data.gab2[,3],col="green",lwd=2)
lines(data.gab2[,6],col="red",lwd=2)
legend("topleft",c("data aktual","data pemulusan","data peramalan"), lty=8, col=c("black","green","red"), cex=0.8)

```
## Akurasi Data Latih
```{r}
error_train.dma = training_ma.ts-data.ramal2[1:length(training_ma.ts)]

SSE_train.dma = sum(error_train.dma[8:length(training_ma.ts)]^2)
MSE_train.dma = mean(error_train.dma[8:length(training_ma.ts)]^2)
MAPE_train.dma = mean(abs((error_train.dma[8:length(training_ma.ts)]/training_ma.ts[8:length(training_ma.ts)])*100))

akurasi_train.dma <- matrix(c(SSE_train.dma, MSE_train.dma, MAPE_train.dma))
row.names(akurasi_train.dma)<- c("SSE", "MSE", "MAPE")
colnames(akurasi_train.dma) <- c("Akurasi m = 2")
akurasi_train.dma
```
## Akurasi data uji
```{r}
error_test.dma = testing_ma.ts-data.gab2[97:120,6]
SSE_test.dma = sum(error_test.dma^2)
MSE_test.dma = mean(error_test.dma^2)
MAPE_test.dma = mean(abs((error_test.dma/testing_ma.ts*100)))

akurasi_test.dma <- matrix(c(SSE_test.dma, MSE_test.dma, MAPE_test.dma))
row.names(akurasi_test.dma)<- c("SSE", "MSE", "MAPE")
colnames(akurasi_test.dma) <- c("Akurasi m = 2")
akurasi_test.dma
```

# Exponential smoothing
## Pembagian data
```{r}
# Menyamakan data1 dengan kelompok agar variabel asal Anda berfungsi
data1 <- kelompok

n <- nrow(data1)

# Hitung batas 80%
n_train <- floor(0.8 * n)

# Bagi data
training <- data1[1:n_train, ]
testing  <- data1[(n_train + 1):n, ]

# Ubah ke time series (menggunakan kolom PJME_MW)
train.ts <- ts(training$PJME_MW)
test.ts  <- ts(testing$PJME_MW)
```

# Single Exponential Smoothing (SES)
```{r}
# Membentuk Model SES dengan Alpha Berbeda & Optimal
ses1 <- ses(train.ts, alpha = 0.2, h = length(test.ts))
ses2 <- ses(train.ts, alpha = 0.7, h = length(test.ts))
sesopt <- ses(train.ts, h = length(test.ts))

ramalan1 <- ses1
ramalan2 <- ses2
ramalanopt <- sesopt

# Model default/standar SES untuk tabel evaluasi tunggal
ses.model <- sesopt
ramalan_ses <- as.numeric(ses.model$mean)

error_test_ses <- as.numeric(test.ts) - ramalan_ses
SSE_test_ses <- sum(error_test_ses^2)
MSE_test_ses <- mean(error_test_ses^2)
MAPE_test_ses <- mean(abs(error_test_ses / as.numeric(test.ts))) * 100

akurasi_test_ses <- matrix(c(SSE_test_ses, MSE_test_ses, MAPE_test_ses))
row.names(akurasi_test_ses) <- c("SSE", "MSE", "MAPE")
colnames(akurasi_test_ses) <- c("Akurasi SES")
akurasi_test_ses
```
## Akurasi Data Latih
```{r}
# SES dengan alpha = 0.2
SSE1 <- sum(residuals(ses1)^2, na.rm = TRUE)
MSE1 <- mean(residuals(ses1)^2, na.rm = TRUE)
RMSE1 <- sqrt(MSE1)

akurasi1 <- matrix(c(SSE1, MSE1, RMSE1))
row.names(akurasi1) <- c("SSE", "MSE", "RMSE")
colnames(akurasi1) <- c("Akurasi lambda=0.2")
akurasi1

# SES dengan alpha = 0.7
SSE2 <- sum(residuals(ses2)^2, na.rm = TRUE)
MSE2 <- mean(residuals(ses2)^2, na.rm = TRUE)
RMSE2 <- sqrt(MSE2)

akurasi2 <- matrix(c(SSE2, MSE2, RMSE2))
row.names(akurasi2) <- c("SSE", "MSE", "RMSE")
colnames(akurasi2) <- c("Akurasi lambda=0.7")
akurasi2
```
## Akurasi Data Uji
```{r}
n_test <- nrow(testing)

# error (ramalan - aktual) menggunakan kolom PJME_MW
e1   <- as.numeric(ramalan1$mean)[1:n_test] - as.numeric(testing$PJME_MW)
e2   <- as.numeric(ramalan2$mean)[1:n_test] - as.numeric(testing$PJME_MW)
eopt <- as.numeric(ramalanopt$mean)[1:n_test] - as.numeric(testing$PJME_MW)

# SSE / MSE / RMSE untuk masing-masing model
SSEtesting1  <- sum(e1^2, na.rm = TRUE)
MSEtesting1  <- mean(e1^2, na.rm = TRUE)
RMSEtesting1 <- sqrt(MSEtesting1)

SSEtesting2  <- sum(e2^2, na.rm = TRUE)
MSEtesting2  <- mean(e2^2, na.rm = TRUE)
RMSEtesting2 <- sqrt(MSEtesting2)

SSEtestingopt  <- sum(eopt^2, na.rm = TRUE)
MSEtestingopt  <- mean(eopt^2, na.rm = TRUE)
RMSEtestingopt <- sqrt(MSEtestingopt)

# Tabel ringkas
akurasitesting_SSE <- matrix(c(SSEtesting1, SSEtesting2, SSEtestingopt),
                             nrow = 3,
                             dimnames = list(c("SSE1", "SSE2", "SSEopt"), "Nilai"))
akurasitesting_MSE <- matrix(c(MSEtesting1, MSEtesting2, MSEtestingopt),
                             nrow = 3,
                             dimnames = list(c("MSE1", "MSE2", "MSEopt"), "Nilai"))
akurasitesting_RMSE <- matrix(c(RMSEtesting1, RMSEtesting2, RMSEtestingopt),
                              nrow = 3,
                              dimnames = list(c("RMSE1", "RMSE2", "RMSEopt"), "Nilai"))

akurasitesting_SSE
akurasitesting_MSE
akurasitesting_RMSE
```

# Double Exponential Smoothing (DES)
```{r}
# Membentuk Model SES
ses.model <- ses(train.ts, h = length(test.ts))
ramalan_ses <- as.numeric(ses.model$mean)

# Akurasi Data Uji SES (menggunakan as.numeric agar tidak bentrok indeks ts)
error_test_ses <- as.numeric(test.ts) - ramalan_ses
SSE_test_ses <- sum(error_test_ses^2)
MSE_test_ses <- mean(error_test_ses^2)
MAPE_test_ses <- mean(abs(error_test_ses / as.numeric(test.ts))) * 100

akurasi_test_ses <- matrix(c(SSE_test_ses, MSE_test_ses, MAPE_test_ses))
row.names(akurasi_test_ses) <- c("SSE", "MSE", "MAPE")
colnames(akurasi_test_ses) <- c("Akurasi SES")
akurasi_test_ses
```

SMA

Pencarian $n$ Optimum: Pengujian parameter $n$ dari 2 hingga 12 pada data latih menunjukkan bahwa $n = 2$ merupakan orde optimum dengan MAPE terkecil (5.18%) dan RMSE (2.120,44). Semakin besar orde $n$, nilai MAPE dan RMSE mengalami peningkatan karena pemulusan yang terlalu meratakan fluktuasi lokal.Akurasi Data Latih ($n = 5$): Menghasilkan nilai SSE = $1.596 \times 10^{12}$, MSE = $1.372 \times 10^7$, dan MAPE = 9.47%.Akurasi Data Uji ($m = 4$): Evaluasi out-of-sample pada data uji menghasilkan SSE = $1.418 \times 10^{12}$, MSE = $4.877 \times 10^7$, dan MAPE = 17.85%.

DMA

Pencarian $m$ Optimum: Hasil fungsi cari_m_optimum_dma menunjukkan $m = 4$ sebagai orde optimum pada evaluasi deret ramalan DMA.Akurasi Model DMA ($m = 2$):Data Latih: SSE = $7.362 \times 10^{11}$, MSE = $6.331 \times 10^6$, dan MAPE = 6.31%.Data Uji: SSE = $1.614 \times 10^{12}$, MSE = $5.551 \times 10^7$, dan MAPE = 18.83%.Analisis Performa: DMA cocok untuk data yang mengandung tren linear lokal. Namun, ramalan DMA untuk horizon jangka panjang (2.000 langkah ke depan) cenderung menghasilkan akumulasi error yang lebih besar karena memproyeksikan tren secara konstan tanpa memperhitungkan pola musiman/puncak fluktuasi.

SES

Interpretasi $\alpha$: Pada data latih, nilai parameter $\alpha = 0.7$ menghasilkan error yang jauh lebih kecil dibandingkan $\alpha = 0.2$. Hal ini menunjukkan bahwa data konsumsi listrik sangat dipengaruhi oleh observasi pada satu waktu sebelumnya (recent memory).Performa Out-of-Sample: Parameter $\alpha$ optimal memberikan nilai SSE, MSE, dan RMSE terendah di antara seluruh variasi SES pada data uji.
